【裁判字號】    91,易,3416
【裁判日期】    920211
【裁判案由】    侵占
【裁判全文】
臺灣板橋地方法院刑事判決                        九十一年度易字第三四一六號
    公  訴  人  臺灣板橋地方法院檢察署檢察官
    被      告  乙○    男  三.
右列被告因侵占案件，經檢察官提起公訴（九十一年度偵字第一六三二一號），本院
判決如左：
    主  文
乙○無罪。
    理  由
一、公訴意旨略以：被告乙○於民國九十年十月一日接受告訴人丁○○委託，持告訴
    人丁○○透過丙○○、甲○○所轉交已遭退票之支票十三張，前往中國大陸向林
    繼修催討林繼修積欠丁○○之債務新台幣（下同）三百二十萬元，雙方並約定以
    實際催收之金額五成計算報酬；嗣被告乙○於九十一年一月間，向林繼修索回債
    權金額共一百二十萬元，竟意圖為自己不法之所有，以變易持有為所有之意思，
    將所有款項予以侵占入己，因認被告涉犯刑法第三百三十五條第一項侵占罪嫌。
二、按犯罪事實應依證據認定之，無證據不得推定其犯罪事實；又不能證明被告犯罪
    者，即應諭知無罪之判決，刑事訴訟法第一百五十四條、第三百零一條第一項分
    別定有明文。次按刑法上之侵占罪，須持有人變易其原來之持有意思而為不法所
    有之意思，始能成立，如僅將持有物延不交還或有其他原因致一時未能交還，既
    缺乏主觀要件，即難遽以該罪相繩。最高法院六十八年上字第三一四六號判例可
    資參照。
三、本件公訴人認被告乙○涉有詐欺罪嫌，無非以告訴人丁○○指述及證人甲○○、
    丙○○之證述，且有委託書一紙、支票影本十三紙等資為依據。訊據被告乙○固
    坦承其有持遭退票之支票十三張及告訴人所出具之委託書一紙向林繼修催討渠所
    積欠告訴人之債務，並追索到人民幣三十萬元等情，惟堅決否認有右揭侵占犯行
    ，辯稱：支票及委託書是丙○○透過甲○○轉給伊的，伊是受丙○○委託向林繼
    修追討債務，丙○○說該筆債款催收回來要充當伊之前為丙○○催收它筆債務所
    應得之報酬，伊不認為告訴人係委託伊討債之人等語。
四、經查：
(一)、訊之證人甲○○於警訊時係證述稱：「乙○於九十年十月時有幫丙○○做一些事
    ，故丙○○就叫我轉達乙○，如乙○有辦法將該十三張退票支票催討到帳款，就
    將該帳款全數給乙○，做為乙○九十年十月幫丙○○忙之補償。只有口頭承諾」
    、「丙○○告訴我該十三張退票支票是丁○○所有的，並說是丁○○欠丙○○的
    錢」等語；其於偵查中復證述：證人丙○○向其告稱，所討回的錢係告訴人要還
    給證人丙○○，並說如果告訴人的三百四十萬元債款討回來一百萬元，再看要如
    何分，如果告訴人的錢要到不多的話就全部給被告乙○等情；而於本院訊問時進
    一步證述稱：「．．．所以我的認知上以為這些支票都是丙○○的，．．，丙○○告訴我的是，因為丁○○欠她錢，所以才會把支票押在她那裡」、「我當初只
    是好意要介紹人給丙○○代為索討，但是她後來在我的車上，確實有拿出丁○○
    的票給我，告訴我說這些票看要得回來多少就算多少，報酬的部分雙方都還沒有
    談妥，當時只是約略提到討到壹佰萬的話看雙方如何分，並沒有下結論，所以也
    沒有約定要給多少錢，我只是依照這個意思告訴乙○而已，我有把這些丙○○的
    話轉達給乙○」等語。綜合證人甲○○於警訊及偵查中之上開證述可知，被告所
    索回之債款，告訴人係用以清償積欠證人丙○○債款之用，而證人丙○○則將之
    作為支付其先前委託被告追討另一筆債務或本筆債務之報酬等情。則雖證人丙○○否認有承諾將要回來的錢給被告當報酬乙節，係與證人甲○○說詞有所歧異，
    然而，被告既係接收證人甲○○所傳達之訊息而代為處理事務，由證人甲○○既
    證述有關追索系爭十三張支票債務乙事，均係由證人丙○○出面委託，而其雖知
    悉系爭十三張支票之原持有人為告訴人，然其主觀上已認為委託被告索討債權及
    需給付報酬之人係證人丙○○，並以此轉達被告，核與被告前開所辯伊認為係受
    證人丙○○委託乙節大致相符。
(二)、其次，告訴人丁○○於警訊時即已陳稱：「我是透過丙○○，丙○○再透過甲○○，甲○○再找乙○處理該事。整件事情我只與丙○○接洽，甲○○、乙○我沒
    有接觸過也不認識」、「我是因有欠丙○○一筆一百七十萬元債務，故將該退票
    支票十三張交由丙○○處理，丙○○告訴我其可透過甲○○再找乙○幫忙催討到
    ，就還給丙○○，而丙○○如何透過甲○○找乙○催討債款之內容，我不清楚」
    、「我並未與乙○見過面，沒有談到佣金情事」等語，告訴人復於本院訊問時陳
    稱：「當時我交支票給丙○○的時候是有意思要用這些林繼修支票抵債，但是丙○○沒有同意，她只同意幫我找人討這些票款」等語，參以證人丙○○於偵查中
    亦證稱：伊確有向證人甲○○告稱，告訴人丁○○有說過若錢要回來要抵欠伊之
    債等語（詳參九十一年九月十一日偵訊筆錄）。因此，證人甲○○於本院訊問時
    陳稱在其認知上以為系爭十三張支票是證人丙○○的等語（本院九十一年十二月
    二十六日訊問筆錄參見），自非無據。而證人甲○○因此認為證人丙○○方是委
    託被告討債之委託人，被告據證人甲○○之轉達訊息而同此認定，更非無稽。
(三)、再者，證人甲○○於本院訊問時尚證述稱：「我跟丁○○聯絡的時候我告訴她說
    我是丙○○的朋友，我告訴她說丙○○請人去向林繼修催討的時候可以順便幫她
    要，請她出具委託書，所以我才傳真委託書讓丁○○簽名，但是我在電話中沒有
    提及我已經知道丁○○有欠丙○○錢的事情，因為我認為丁○○可能不想讓人知
    道她欠人家錢」等語。告訴人亦指稱伊係將委託書傳真給證人甲○○，請其轉交
    予被告，伊當時並沒有見過被告及證人甲○○等情。依債之相對性，系爭十三張
    支票債務原本為案外人林繼修積欠告訴人之債款，該債之關係原僅存在於告訴人
    與案外人林繼修之間，則本件被告向案外人林繼修追索系爭十三張支票債務時係
    持告訴人所出具而由證人甲○○所轉交之委託書，以供被告向案外人林繼修表明
    其有權代理追索債權之身分。然該委託書是否可直接證明被告係受告訴人之委託
    ，尚非無疑。
(四)、又證人丙○○既承稱其確曾於九十年九月底委託被告向案外人林繼修追討五、六
    百萬元債務乙節，而證人甲○○則於本院訊問時證稱：證人丙○○於九十年十一
    月初有請其轉達被告要終止委託討債，但伊向證人丙○○告稱被告已在大陸因索
    債支出所需費用，無法終止等情，並於偵查中陳稱其確有轉告被告若要到的錢超
    過一百萬元的話再另行商談報酬數額，若要到的錢不多的話就全部給乙○等情，
    則被告與證人丙○○間就九十年九月間委託討債應否給付報酬乙事，尚有待釐清
    。又佐以被告於本院訊問時陳稱：因伊討到的錢超過一百萬元，所以伊於九十一
    年二月份回台灣之後，即有跟丙○○及丁○○協調給付報酬乙事等情，此為在場
    之告訴人及證人丙○○所不爭執，則被告未將向林繼修追索取得之債款交付予告
    訴人，係因其主觀上不認為告訴人係委託伊取款之人，且對於伊究應取得多少報
    酬亦有未明，而拒不交付已索得債款予告訴人，則尚難認被告有變易其原來之持
    有意思而為不法所有之意思，核與侵占罪之主觀構成要件不符，要難以該罪相繩
    。至於被告所索取之債款後，究應從中獲得多少報酬，乃屬被告與證人丙○○間
    之民事糾葛，自應循民事訴訟途徑解決紛爭。此外，復查無足可證明被告犯侵占
    罪之積極證據，不能證明被告犯罪，自應諭知無罪。
五、據上論斷，應依刑事訴訟法第三百零一條第一項，判決如主文。
中      華      民      國      九十二      年      二      月    十一  日
                          臺灣板橋地方法院刑事第六庭
                                  法  官  林淑婷
右正本證明與原本無異
如不服本判決應於送達後十日內向本院提出上訴狀
                                  書記官  廖貞音
中      華      民      國      九十二      年      二      月    十一  日


司法院資訊處製作；財團法人民間司法改革基金會備份。
